【裁判字號】    97,易,820
【裁判日期】    970107
【裁判案由】    偽造文書
【裁判全文】
臺灣雲林地方法院刑事判決               97年度易字第820號
公  訴  人  臺灣雲林地方法院檢察署檢察官
被      告  乙○○
            丙○
上列被告因偽造文書案件，經檢察官聲請以簡易判決處刑（96年
度偵字第6190號），本院北港簡易庭認為應依通常程序審理，移
送本院普通庭（原案號：97年度港簡字第238 號），被告於準備
程序進行中就被訴犯罪事實為有罪之陳述，本院改行簡式審判程
序，判決如下：
    主  文
乙○○共同連續行使明知為不實之事項，而使公務員登載於職務
上所掌之公文書，足以生損害於公眾，處有期徒刑陸月，如易科
罰金以銀元參佰元即新臺幣玖佰元折算壹日，減為有期徒刑參月
，如易科罰金以銀元參佰元即新臺幣玖佰元折算壹日。
丙○共同連續行使明知為不實之事項，而使公務員登載於職務上
所掌之公文書，足以生損害於公眾，處有期徒刑伍月，如易科罰
金以銀元參佰元即新臺幣玖佰元折算壹日，減為有期徒刑貳月又
拾伍日，如易科罰金以銀元參佰元即新臺幣玖佰元折算壹日。
    事  實
一、乙○○得知印尼國籍女子NURHAYATI SITI（中文姓名：王雅
    蒂，下稱王雅蒂，另為不起訴處分）有意來臺工作，乃與王
    雅蒂約定以假結婚真入境方式來臺，來臺費用新臺幣（下同
    ）20萬元，由王雅蒂在臺工作後之薪資所得逐月扣抵後，由
    乙○○覓得無結婚真意之甲○○同意辦理假結婚手續。乙○
    ○、丙○、甲○○與王雅蒂，遂共同基於使公務員登載不實
    文書暨持以行使之概括犯意聯絡，由甲○○、乙○○於民國
    94 年1月16日前往印尼，同年1 月18日甲○○與王雅蒂在印
    尼勿西加市辦理登記結婚手續後，明知此為不實之事項，仍
    於94年4 月4 日，由甲○○（另行傳拘審理）持在印尼所取
    得之結婚登記書等相關證明文件，前往嘉義縣溪口鄉戶政事
    務所，以甲○○、王雅蒂已結婚為由，向該戶政事務所申請
    結婚登記，而使不知情之承辦公務員將此不實事項，登載於
    職務上所掌管之戶政資料管理檔案之公文書（即甲○○之戶
    籍資料），並核發戶籍謄本予甲○○，足以生損害於該戶政
    機關對於婚姻登記管理之正確性。
二、俟甲○○取得上開配偶為王雅蒂之戶籍謄本後，即於94年5
    月2 日，與乙○○、丙○持向外交部駐印尼臺北經濟貿易代
    表處（下稱駐印尼代表處）申請王雅蒂來臺簽證之手續而行
    使之，使不知情之駐印尼代表處承辦人員經實質審查後，誤
    認王雅蒂為甲○○之配偶，且合於來臺依親之條件，而核發
    王雅蒂之中華民國停留簽證（證號不詳，停留期間為180 日
    ），足以生損害於外交部對於外國人入境管理之正確性。於
    94年5 月5 日，王雅蒂搭機自印尼經由桃園中正國際機場入
    境臺灣後，由乙○○、丙○將王雅蒂接回雲林縣北港鎮○○
    路516 巷66號住處居住、幫傭。並於94年5 月9 日，由乙○
    ○、丙○帶同甲○○、王雅蒂，復持上開登載不實之戶籍謄
    本，向外交部領事事務局南部辦事處（下稱領事局南部辦事
    處）申請中華民國居留簽證而行使之，使不知情之領事局南
    部辦事處承辦人員經面談等實質審查後，誤認王雅蒂為甲○
    ○之配偶，且合於來臺依親之條件，而於94年5 月26日核發
    王雅蒂之中華民國居留簽證（證號：094KHH001779號），足
    以生損害於外交部對於外國人入境管理之正確性。
三、於94年5 月27日，乙○○、丙○帶同甲○○、王雅蒂，復持
    上開居留簽證及登載不實之戶籍謄本等文件，至甲○○戶籍
    地嘉義縣警察局，填寫「外國人居留停留案件申請表」，以
    王雅蒂為甲○○之配偶來臺依親名義，辦理外僑居留證，使
    不知情之承辦員警將王雅蒂居留事由為依親等不實事項，登
    載於其職務上所掌管之外僑居留資料電腦檔案紀錄之公文書
    ，並於同日據以核發中華民國外僑居留證（證號：QD000000
    00號，居留效期：94年5 月26日至95年5 月26日）及重入境
    許可證（證號：945946號）予王雅蒂、乙○○等人，讓王雅
    蒂在臺居留或出入境時得以行使作為證明之用，足以生損害
    於警察機關對於外僑人口管理之正確性。嗣後，王雅蒂即在
    乙○○住處幫傭約1 年半後，因工資低廉，乃於95年5 月下
    旬與甲○○辦理離婚後某日，逕自前往高雄縣蔦松鄉○○路
    123 號長庚醫院內擔任看護。於96年10月28日21時30分許，
    為警在長庚醫院查獲王雅蒂，並循線得知上情。
二、案經屏東縣警察局屏東分局報告臺灣雲林地方法院檢察署檢
    察官偵查起訴。
    理  由
一、本件被告所犯為死刑、無期徒刑、最輕本刑為三年以上有期
    徒刑以外之罪，亦非屬高等法院管轄之第一審案件，其於準
    備程序進行中，先就被訴事實為有罪之陳述，經法官告知簡
    式審判程序之旨，並聽取公訴檢察官之意見後，依刑事訴訟
    法第273 條之1 第1 項、第273 條之2 等規定，裁定進行簡
    式審判程序，且不受同法第159 條第1 項、第161 條之2 、
    第161 條之3 、第163 條之1 及第164 條至第170 條所規定
    證據能力認定及調查方式之限制，合先敘明。
二、上開犯罪事實，訊據被告乙○○、丙○於本院審理時坦承不
    諱，核與同案被告王雅蒂於警詢陳述、偵訊之具結證述（見
    警卷第3 頁至第6 頁、第6190號偵查卷第45頁至第48頁）相
    符，並有甲○○與乙○○之入出境資訊連結作業表（第6190
    號偵查卷第2 頁、第91頁）、嘉義縣溪口鄉戶政事務所97年
    4 月14日嘉溪鄉戶字第0970000629號函及所附離婚登記申請
    書、結婚登記申請書、聲明書與翻譯本影本、結婚說明書與
    翻譯本影本、離婚協議書影本（見第6190號偵查卷第28頁至
    第38 頁） 、內政部入出國及移民署97年6 月23日移署資處
    娟字第09710671930 號函及所附外國人居留停留案件申請表
    影本（見第6190號偵查卷第56頁、第58頁）、外交部南部辦
    事處97 年7月25日南部字第09700003950 號函及所附中華民
    國簽證申請表影本、戶籍謄本影本、甲○○身份證影本、結
    婚說明書與翻譯本影本、王雅蒂護照影本、甲○○父親王坤
    淋所書寫信函等資料（見第6190號偵查卷第65頁至第74頁、
    第78頁、第79頁）、駐印尼代表處97年7 月28日印尼領字第
    097000004350號函及所附中華民國簽證申請表影本、結婚說
    明書與翻譯本影本、王雅蒂、甲○○護照影本、戶籍謄本正
    本等資料（見第6190號偵查卷第81頁至第85頁、第88頁至第
    90頁）、外僑居留資料查詢－明細內容顯示畫面列印結果（
    見警卷第7 頁）附卷可資佐證，足認其等自白與事實相符，
    堪信屬實。本案事證明確，被告2 人犯行均堪認定。
三、按行為後法律有變更者，適用行為時之法律。但行為後之法
    律有利於行為人者，適用最有利於行為人之法律，刑法第2
    條第1 項定有明文。又有關新舊法之比較，應就罪刑有關之
    共犯、未遂犯、想像競合犯、牽連犯、連續犯、結合犯以及
    累犯加重、自首減輕暨其他法定加減原因與加減例等一切情
    形，綜其全部罪刑之結果而為比較（最高法院95年第8 次刑
    事庭會議決議參照）。查本件被告等2 人為上開犯行後，如
    附表所示之相關法律均已變更並於95年7 月1 日施行，經整
    體比較結果，裁判時之法律並非有利於被告。揆諸前開規定
    ，自應適用行為時即修正前之法律。至同日施行之刑法施行
    法第1 條之1 ，僅係規範如何將刑法分則罰金刑之單位由「
    銀元」轉換為「新臺幣」，未就各該分則之實際內涵加以變
    更，自不生新舊法比較之問題，而應直接適用裁判時法。
四、論罪科刑之法律適用：
  (一)按「結婚成立之要件，依各該當事人之本國法。但結婚之方
    式依當事人一方之本國法或舉行地法者，亦為有效。」涉外
    民事法律適用法第11條第1 項定有明文；次按表意人與相對
    人通謀而為虛偽意思表示者，其意思表示無效，民法第87條
    第1 項前段亦規定甚明。查同案被告甲○○係本國人，同案
    被告王雅蒂為印尼國籍人，其2 人在印尼結婚，然就結婚之
    成立要件中實質要件部分，在共同被告甲○○一方依涉外民
    事法律適用法第11條第1 項之規定，則仍應適用我國民法相
    關之規定；而其2 人雖曾於印尼辦理結婚登記，實則彼等並
    無結婚之合意，而係出於同案被告甲○○、被告乙○○、丙
    ○等共謀，其目的在於使王雅蒂得以依親名義申請來臺，是
    同案被告甲○○與王雅蒂間結婚之行為，顯無結婚之真意而
    為通謀虛偽之意思表思，依民法第87條第1 項前段規定，其
    意思表示無效，從而其結婚亦因欠缺結婚意思表示之實質成
    立要件，而屬無效。
  (二)次按入境管理事涉國家安全，外交部與入出境管理機關對外
    國人所提出之簽證及入境申請自有實質審查之權，茍發現申
    請入境之事實並非真實，自得予以駁回，而非僅能作形式上
    之審查，一經申請人提出申請文件即予准許，此觀外國護照
    簽證條例第12條及入出國及移民法第18條（96年12月26日修
    正前為第17條）均規定主管機關得衡酌國家利益、申請人個
    別情形及其國家與我國關係，或對申請來我國之目的作虛偽
    陳述或隱暪，或有事實足認意圖規避法令以達來我國目的等
    情形，以決定是否核發簽證或准許入境，則主管機關就此等
    簽證之核發及入境許可等自有實質審查之權。另按外國人取
    得居留資格後，應於15日內，向主管機關申請外僑居留證，
    為入出國及移民法第22條前段所明定。已入國者，得以書面
    委託他人代辦申請居留事項；申請居留案件，其資料不符或
    欠缺者，應於主管機關通知送達翌日起15日內補正；外國人
    申請外僑居留證，應備外僑居留證申請書、護照及居留簽證
    、其他證明文件，及最近半身脫帽正面照片2 張，送主管機
    關（內政部入出國及移民署設立前，此項業務係由外國人居
    留地之警察局辦理），此觀入出國及移民法施行細則第8條
    第1 項、第8 條之1 及外國人停留居留及永久居留辦法第5
    條第1 項、第18條等規定甚明。綜上規定，足認主管機關核
    發外僑居留證時，係依申請人所持業經實質審查通過之外國
    人居留簽證等文件，據以形式審查而登載於其職務上所掌之
    公文書。至於核發外僑居留證後，主管機關事後雖應對該外
    國人執行查察登記其從事之活動是否與居留目的相符等實質
    事項，惟此僅係主管機關事後查察、判斷有無撤銷外僑居留
    證事由存在之規範，此觀外國人居留或永久居留查察登記辦
    法第2 條、第5 條、第8 條之規定，亦甚明確，自不得以此
    反謂主管機關核發外僑居留證時，即有實質審查權限。
  (三)又按錄音、錄影或電磁紀錄，藉機器或電腦之處理所顯示之
    聲音、影像或符號，足以為表示其用意之證明者，以文書論
    ，刑法第220 條第2 項定有明文。前開戶政機關、警察機關
    之公務員，登載不實結婚、配偶事項，於其等職務上所掌管
    之戶籍謄本、外僑居留資料等電腦檔案紀錄，係屬該管公務
    員職務上所掌管刑法第220 條第2 項規定以文書論之公文書
    。
  (四)核被告乙○○、丙○就事實欄一的部分，推由同案被告甲○
    ○使戶政機關公務員於所掌戶籍登記簿、戶籍謄本、戶口名
    簿與國民身分證等文件登載不實之結婚內容所為，均係犯刑
    法第第214 條之使公務員登載不實文書罪。核被告乙○○、
    丙○就就事實欄二的部分，2 次共同先後向駐印尼代表處、
    外交部南部辦事處行使上開登載不實之戶籍謄本，以取得中
    華民國停留及居留簽證等行為，均係犯刑法第216 條、第
    214 條之行使使公務員登載不實文書罪。核被告乙○○、丙
    ○就就事實欄三的部分，向嘉義縣警察局行使上開登載不實
    之戶籍謄本，以申請辦理外僑居留證並持以行使所為，均係
    犯刑法第216 條、第214 條之行使使公務員登載不實文書罪
    。
  (五)被告乙○○、丙○與同案被告甲○○、王雅蒂就上開犯行，
    有犯意聯絡與行為分擔，均為共同正犯。
  (六)同案被告甲○○，持在印尼結婚之認證文件至嘉義縣溪口鄉
    戶政事務所辦理結婚登記，使承辦公務員登載不實後，被告
    乙○○、丙○與同案被告甲○○、王雅蒂將登載不實之戶籍
    謄本，先後持向駐印尼代表處、外交部南部辦事處行使，以
    申請辦理來臺停留及居留簽證，及4 人一同持向嘉義縣警察
    局行使以申請辦理外僑居留證及重入國許可證，使承辦警員
    據以登載不實後，再交由同案被告王雅蒂在臺行使等行為，
    其等所犯使公務員登載不實之低度行為，均為行使之高度行
    為所吸收，而不另論罪。
  (七)被告等2 人先後多次行使使公務員登載不實公文書罪之犯行
    ，時間緊接，犯罪構成要件相同，顯係基於概括犯意反覆為
    之，為連續犯，應依修正前刑法第56條規定，論以一罪並加
    重其刑。
  (八)查被告乙○○、丙○持登載不實之戶籍謄向駐印尼代表處行
    使以申請辦理來臺停留簽證，另被告等2 人係至外交部南部
    辦事處申請中華民國居留簽證，及其2 人係於94年5 月26日
    取得居留簽證後，嗣於94年5 月27日向嘉義縣警察局申請外
    僑居留證與重入國許可證，使承辦警員登載不實後據以核發
    重入證許可證後，再由同案被甲○○告及王雅蒂持該登載不
    實之居留證與重入國許可證在臺以之行使等犯罪事實，雖檢
    察官有未論及或有誤載等情，然此等部分犯行與起訴並經本
    院論罪之行使使公務員登載不實公文書犯行間，有連續犯之
    裁判上一罪，及吸收關係之實質上一罪關係，業如前述，均
    為起訴效力所及，本院自應併予審理，並更正如事實欄所載
    。
  (九)爰審酌被告乙○○無構成累犯之前科紀錄，被告丙○無前科
    紀錄，素行尚佳，此有臺灣高等法院被告前案紀錄表各1 份
    附卷可參，被告乙○○利用假結婚方式，仲介本國人虛與外
    國人假結婚，讓印尼籍女子非法入境臺灣，動機係因其在臺
    北開設公司，當時父親住院，想找人幫傭處理家中事務，而
    被告丙○知悉上情，仍與其夫乙○○同為上開犯行，其等所
    為已造成我國對外國人入境管理之危害，且以此脫法方式讓
    外國人入境打工，亦妨害本國勞工之工作權，同時有礙社會
    秩序及善良風俗之維護，並致生損害於戶政機關對戶籍管理
    、外交機關核發簽證、警察機關核發外僑居留證及對於外國
    人來臺、在臺管制之正確性，但念其等犯後坦白犯行，態度
    良好，暨被告乙○○自承有正當工作、被告丙○在家中照顧
    小孩，教育程度均為高中畢業，智識程度非低，及犯罪動機
    、手段、生活狀況與參與程度等一切情狀，分別量處如主文
    所示之刑，併諭知易科罰金之折算標準。
  (十)末查，本案被告2 人之犯罪時間均係在96年4 月24日以前，
    ，核與中華民國96年罪犯減刑條例第2 條第1 項第3 款所定
    減刑條件相符，又無不予減刑情事，爰依同條例第7 條之規
    定，於裁判時，減其宣告刑2 分之1 ，併諭知易科罰金之折
    算標準。
五、據上論斷，應依刑事訴訟法第452 條、第273 條之1 第1 項
    、第299 條第1 項前段，刑法第2 條第1 項前段、第28條、
    第216 條、第214 條、第220 條第2 項、修正前刑法第56條
    、第41條第1 項，刑法施行法第1 條之1 第1 項、第2 項前
    段，修正前罰金罰鍰提高標準條例第2 條，中華民國九十六
    年罪犯減刑條例第2 條第1 項第3 款、第7 條，判決如主文
    。
本案經檢察官郭俊男到庭執行職務。
中    華    民    國    97    年    1     月    7     日
                  刑事第三庭    法  官  蕭雅毓
以上正本證明與原本無異。
如不服本判決應於收受判決後10日內向本院提出上訴書狀，並應
敘述具體理由；其未敘述上訴理由者，應於上訴期間屆滿後20日
內向本院補提理由書（均須按他造當事人之人數附繕本）。「切
勿逕送上級法院」。
                                書記官  鍾宜津
中    華    民    國    98    年    1     月    7     日
附錄本案論罪科刑法條全文：
中華民國刑法第216 條（行使偽造變造或登載不實之文書罪）
行使第210 條至第215 條之文書者，依偽造、變造文書或登載不
實事項或使登載不實事項之規定處斷。
中華民國刑法第214 條（使公務員登載不實罪）
明知為不實之事項，而使公務員登載於職務上所掌之公文書，足
以生損害於公眾或他人者，處3 年以下有期徒刑、拘役或5 百元
以下罰金。
┌──────────────────────────────────────────────┐
│附表：                                                                                      │
├──────┬──────────┬──────────┬───────┬─────────┤
│相關變更條文│行為時法（下稱舊法）│裁判時法（下稱新法）│比  較  理  由│備    註          │
│            │之內容              │之內容              │              │                  │
│            │                    │                    │              │                  │
├──────┼──────────┼──────────┼───────┼─────────┤
│【共同正犯】│二人以上共同實施犯罪│二人以上共同實行犯罪│新法將共同正犯│新舊法被告均成立共│
│刑法第28條  │之行為者，皆為正犯。│之行為者，皆為共犯。│規定之「實施」│同正犯，則適用修正│
│            │                    │                    │修正為「實行」│施行前之刑法第28條│
│            │                    │                    │，共同正犯之範│規定，並無不利於被│
│            │                    │                    │圍因此而有變動│告。              │
│            │                    │                    │。            │                  │
│            │                    │                    │              │                  │
├──────┼──────────┼──────────┼───────┼─────────┤
│【罰金刑最低│罰金：（銀元）1 元以│罰金：新臺幣1,000 元│罰金刑之最低度│舊法均較為有利。  │
│度刑之變更與│上。有期徒刑加減者，│以上，以百元計算。有│刑，由銀元10元│                  │
│加、減】刑法│其最高度及最低度同加│期徒刑或罰金加減者，│（前經提高10倍│                  │
│第33條第5 款│減之。拘役或罰金加減│其最高度及最低度同加│）即新臺幣30元│                  │
│、第67條、第│者，僅加減其最高度。│減之。拘役加減者，僅│，提高為新臺幣│                  │
│68條        │                    │加減其最高度。      │1,000 元；且加│                  │
│            │                    │                    │（減）之最低數│                  │
│            │                    │                    │額，亦由銀元1 │                  │
│            │                    │                    │元即新臺幣3 元│                  │
│            │                    │                    │，提高成為新臺│                  │
│            │                    │                    │幣100 元；又罰│                  │
│            │                    │                    │金刑之最低度刑│                  │
│            │                    │                    │亦同加（減）之│                  │
│            │                    │                    │。            │                  │
│            │                    │                    │              │                  │
├──────┼──────────┼──────────┼───────┼─────────┤
│【連續犯】修│連續數行為而犯同一之│（刪除）            │新法刪除連續犯│被告先後數次行使使│
│正前刑法第56│罪名者，以一罪論。但│                    │之規定        │公務員登載不實文書│
│條→分論併罰│得加重其刑至2 分之1 │                    │              │犯行，依新法須分論│
│            │。                  │                    │              │併罰，依舊法則僅論│
│            │                    │                    │              │1 罪，是舊法有利。│
│            │                    │                    │              │                  │
├──────┼──────────┼──────────┼───────┼─────────┤
│【易科罰金折│犯最重本刑為5 年以下│犯最重本刑為5 年以下│易科罰金折算標│舊法有利。        │
│算標準變更】│有期徒刑以下之刑之罪│有期徒刑以下之刑之罪│準由銀元300 元│                  │
│修正前刑法第│，而受6 個月以下有期│，而受6 個月以下有期│即新臺幣900 元│                  │
│41條第1 項前│徒刑或拘役之宣告…得│徒刑或拘役之宣告者，│，提高為以新臺│                  │
│段、廢止前罰│以（銀元，下同）1 元│得以新臺幣1,000 元、│幣1,000 元、2,│                  │
│金罰鍰提高標│以上3 元以下折算1 日│2,00 0元或3,000 元折│000 元或3,000 │                  │
│準條例第2 條│，易科罰金。依刑法第│算1 日，易科罰金。  │元折算1 日。  │                  │
│→現行刑法第│41條易科罰金…就其原│                    │              │                  │
│41條第1 項前│定數額提高為100 倍折│                    │              │                  │
│段          │算1 日；法律所定罰金│                    │              │                  │
│            │數額未依本條例提高倍│                    │              │                  │
│            │數，或其處罰法條無罰│                    │              │                  │
│            │金刑之規定者，亦同。│                    │              │                  │
│            │                    │                    │              │                  │
├──────┼──────────┴──────────┴───────┴─────────┤
│整體比較結果│舊法較為有利。                                                                │
└──────┴───────────────────────────────────────┘


司法院資訊處製作；財團法人民間司法改革基金會備份。
